【裁判字號】    98,上易,155
【裁判日期】    980714
【裁判案由】    返還土地
【裁判全文】
臺灣高等法院臺中分院民事判決         98年度上易字第155號
上  訴  人  丁○○
                        弄31號
訴訟代理人  林俊雄律師
複代理人    呂勝賢律師
複代理人    李兆祥律師
複代理人    戊○○
被上訴人    乙○○（原名袁棋雄）
被上訴人    甲○○（原名徐庚菊）
被上訴人    丙○○
                        弄25號
前列三人共同
訴訟代理人  洪松林律師
上列當事人間請求返還土地事件，上訴人對於民國98年2月27日
臺灣臺中地方法院97年度訴字第934號第一審判決提起上訴，本
院於民國98年6月30日言詞辯論終結，判決如下：
    主  文
上訴駁回。
第二審訴訟費用由上訴人負擔。
    事實及理由
一、被上訴人主張：坐落台中縣石岡鄉○○○段 430地號、面積
    1064.45 平方公尺土地（下稱系爭土地）為被上訴人所有，
    上訴人並無任何權源，竟占用如台中縣東勢地政事務所民國
    （下同）97年 6月30日土地複丈成果圖（即原判決附圖）所
    示編號A004部分之土地建築房屋及將編號1-10部分圍築圍牆
    ，並將編號1-10圍牆內土地即編號A001土地加以圈圍占用，
    經被上訴人多次要求返還土地均置之不理。被上訴人多次聲
    請調解，最近一次於97年 1月間聲請石岡鄉公所調解，上訴
    人仍拒不到場而調解不成立。爰依民法第 767條規定提起訴
    訟，求為命上訴人應將原判決附圖所示編號A004面積144.97
    平方公尺之建物及編號一至十之圍牆等地上物拆除，並將上
    開編號A004及編號一至十圍牆所圍繞之土地即編號A001面積
    161.21平方公尺之土地返還被上訴人，並願供擔保請准宣告
    假執行之判決。
二、上訴人則以下列各點抗辯，並求為判決駁回被上訴人之訴及
    假執行之聲請，如受不利判決，願供擔保請准宣告免為假執
    行：
  (一)亡袁慶德祭祀公業於34年光復前即已存在，系爭土地前之登
    記所有權人為「亡袁慶德」、「管理人袁阿炎」，依「祭祀
    公業土地清理要點」第15點與第22點規定，本件亡袁慶德祭
    祀公業是否合法解散，需先確認亡袁慶德祭祀公業原始規約
    內容及派下成員為何始能判斷。被上訴人等提出之亡袁慶德
    派下員名冊、系統表、規約及派下員大會會議記錄於94、95
    年間始製作、申報，自不得以此為據，且均係由被上訴人等
    製作之私文書，無從確認其內容為真實，上訴人否認上開文
    書之真正，至於石岡鄉公所95年4月6日出具之證明書，由其
    上記載可知無確定私權之效力，被上訴人等主張祭祀公業之
    解散並非合法。本件祭祀公業享祀人之派下員非僅丙○○、
    袁棋雄、袁棋進等三人，由被上訴人提出之亡袁慶德派下員
    大會會議暨議程內容觀之，出席人員及同意會議紀錄派下員
    簽名尚包括「袁演熾」、「袁棋棟」二人之簽名，而其等竟
    以解散為由，僅由其三人均分系爭土地所有權，所為誠屬違
    法之無效登記，不生所有權變動效力。被上訴人等並非合法
    取得系爭土地所有權，自不得本於所有權人地位對上訴人行
    使物上請求權。又被上訴人徐庚菊為袁棋雄之妻，自訴外人
    袁棋進處以買賣為由移轉持份，不受善意受讓保護，亦未合
    法取得系爭土地所有權，或認其取得權利不應大於袁棋進原
    有之權利。
  (二)上訴人於49、50年居住系爭土地上之房子，乃上訴人舅舅袁
    水旺所建，因袁水旺未娶妻生子，經上訴人兄長同意由上訴
    人傳其香火，袁水旺未完成收養登記程序即去世，然上訴人
    仍承繼其香火並祭祀袁家祖先，因此上訴人應有權使用原屬
    祭祀公業之系爭土地，且得前管理人袁阿炎、袁秋理之同意
    。上訴人於袁阿炎、袁秋理任管理人期間，均有按每期地價
    稅三分之一金額繳交對價於土地管理人，性質為租金，故上
    訴人對系爭土地有基地租賃使用權存在。雖繼任袁秋理之土
    地管理人丙○○於數年前拒收，然依土地法第 103條及民法
    第 425條規定，雖系爭土地所有權有變動情形，上訴人仍屬
    有權占用。目前系爭土地上之房屋係前管理人袁秋理邀同上
    訴人於71、72年間共同委託辛○○興建，經袁秋理同意使用
    系爭土地為房屋基地，且收取使用對價之基地租賃法律關係
    存在，自非無權佔用。上訴人既為基地承租人，於袁棋進移
    轉系爭土地所有權予被上訴人徐庚菊時，依民法第426條之2
    及土地法第 104條規定具有優先購買權而未受合法通知，則
    被上訴人徐庚菊自不得基於所有權主張拆屋還地。
  (三)系爭土地為台灣光復前就由先祖袁國盛公分配與上訴人先祖
    袁慶琳使用迄今，此為國盛公遺留分配與袁慶德、袁慶琳、
    袁慶滿等三房所有，上訴人繼承袁慶琳、袁古、袁水旺所有
    權而使用系爭土地及地上之房屋，因原房屋為土造年久失修
    不堪使用，經上訴人於71、72年間與被上訴人之父袁秋理同
    時改建，改建時由袁秋理共同委託辛○○改建，改建為袁秋
    理所同意。足證上訴人係依所有權關係改建，並非無據。
  (四)上訴人對系爭土地即使無租賃權亦有使用權，被上訴人等請
    求上訴人拆屋還地，參照最高法院89年度台上字第2606號、
    92年度台上字1446號判決對民法第 148條第1、2項解釋，及
    依最高法院56年度台上字第1708號判例、95年度台上字第28
    97號判決可知，其請求係屬權利濫用而有悖於誠信原則之情
    形。
三、原審為上訴人敗訴之判決，並依兩造聲請，分別為准、免假
    執行之宣告。上訴人不服，求為判決(一)原判決廢棄。(二)被上
    訴人在第一審之訴及假執行之聲請均駁回。被上訴人則求為
    判決駁回上訴。
四、本件經原審整理並協議簡化爭點如下：
  (一)兩造不爭執之事項：
  (1)系爭土地目前登記為被上訴人所共有。
  (2)上訴人占用系爭土地，並於其上建有如原判決附圖所示編號
    A004面積144.97平方公尺建物、設有編號 1至10之圍牆及占
    有編號A001面積161.21平方公尺之空地使用中。
  (二)兩造爭執之事項：
  (1)被上訴人是否為系爭土地之所有權人？
  (2)上訴人抗辯本於租賃關係占有使用系爭土地，有無理由？
  (3)系爭土地前管理人袁阿炎於49年或50年間有無同意上訴人使
    用系爭土地作為房屋基地？系爭土地前管理人袁秋理於72年
    間有無同意上訴人於系爭土地上建築房屋？
  (4)如上訴人就系爭土地並無租賃權、使用借貸等權利，被上訴
    人訴請上訴人拆屋還地有無權利濫用而悖於誠信原則之情形
    ？
五、按依本法所為之登記，有絕對效力，土地法第43條定有明文
    。所謂登記有絕對效力，係為保謢第三人起見，將登記事項
    賦與絕對真實之公信力，故真正權利人祇許在未有第三人取
    得權利前，以登記原因無效或得撤銷為塗銷登記之請求，若
    至已有第三人本於現存之登記而為取得權利之新登記以後，
    則除得依土地法第68條規定請求損害賠償外，不得更為塗銷
    登記之請求。又民法第 767條所規定之請求權，其行使之主
    體，於不動產之場合，係以登記名義上之所有人為原則，此
    項登記縱有無效之原因或錯誤之情事，在未經塗銷或依法更
    正登記前，仍應以登記名義之人為所有權人。查系爭土地之
    前手為祭祀公業亡袁慶德，目前登記為被上訴人所共有，此
    為兩造不爭執之事實，並有土地登記謄本在卷可憑（見原審
    卷第 7頁）。上訴人雖以：本件祭祀公業享祀人之派下員非
    僅丙○○、袁棋雄、袁棋進等三人，由被上訴人提出之亡袁
    慶德派下員大會會議暨議程內容觀之，出席人員及同意會議
    紀錄派下員簽名尚包括「袁演熾」、「袁棋棟」二人之簽名
    ，而其等竟以解散為由，僅由其三人均分系爭土地所有權，
    所為誠屬違法之無效登記，不生所有權變動效力云云。惟上
    訴人並非系爭土地之原所有權人，亦非祭祀公業亡袁慶德之
    派下，並無任何權利提起塗銷系爭土地之所有權移轉登記之
    訴。且系爭土地現登記為被上訴人所有，縱其登記有無效之
    原因，在該登記未塗銷登記前，其登記仍不失效力，在原所
    有人未向民事法院請求塗銷該登記，且已塗銷以前，尚難謂
    被上訴人無權本於所有權人之地位，請求上訴人拆屋還地（
    最高法院70年台上字第3402號、90年度台上字第22號、91年
    度台上字第1504號判決及94年度台抗字第1196號裁定參照）
    。是上訴人抗辯：系爭土地為台灣光復前就由袁國盛公遺留
    分配與袁慶德、袁慶琳、袁慶滿等三房所有，上訴人繼承袁
    慶琳、袁古、袁水旺所有權而使用系爭土地及地上之房屋，
    上訴人係依所有權關係使用，及被上訴人並非系爭土地之所
    有權人云云，並非可採。
六、按稱租賃者，謂當事人約定，一方以物租與他方使用收益，
    他方支付租金之契約，民法第421條第1項定有明文。依此規
    定，所謂租賃契約，須物之出租人與承租人對租賃物及租金
    有具體而確定之意思表示一致，始能成立。尚難單憑代繳租
    稅一端，即認代繳人與物之所有人間有租賃關係存在（最高
    法院 71年度台上字第68號、86年度台上字第791號判決參照
    ）。本件被上訴人主張上訴人無權占有系爭土地，上訴人抗
    辯兩造間有租賃關係存在，則上訴人應就租賃契約存在，負
    舉證責任。上訴人抗辯：其於袁阿炎、袁秋理任祭祀公業亡
    袁慶德管理人期間，均有按每期地價稅三分之一金額繳交對
    價於土地管理人，性質為租金，故上訴人對系爭土地有基地
    租賃使用權存在，固據其舉證人己○○、庚○○為證。查證
    人己○○到庭證稱：「袁阿炎曾跟丁○○收過錢，袁秋理也
    曾收過錢，是收地價稅，丁○○去服役時，袁秋理是來跟我
    收地價稅，好像是一年一次或二次，就只有收地價稅，沒有
    收其他的錢。」證人庚○○到庭證稱：「都是丁○○去袁秋
    理門口叫他說今年地價稅的錢給他。」、「都是丁○○去找
    丙○○說今年的地價稅多少錢給他，都是直接給他，丙○○
    也是住在我們對面，當時我有聽到、看到，那時約國中畢業
    。」等語，固證述上訴人曾給付系爭土地之地價稅予袁阿炎
    、袁秋理之情事，惟依前揭說明，尚不能據此推認雙方間就
    租賃物及租金有一致之意思表示。其次，租賃與使用借貸，
    均係將物交付他人使用，其主要區別在於使用人是否支付代
    價予交付人，故如土地所有人將土地交付他人使用，僅由使
    用人負擔於收受稅單後代為繳納稅捐，並非以之為使用土地
    之代價者，乃屬無償之使用借貸，即所謂附負擔之使用借貸
    （最高法院84年度台上字第2627號、86年度台上字第1286號
    判決參照）。上訴人縱有曾經繳納系爭土地地價稅予系爭土
    地之前手之情事，其法律性質僅為附負擔之使用借貸，何況
    上訴人僅繳納三分之一之地價稅，衡諸交易常情，並非按租
    賃標的物即系爭土地面積之大小及價值，衡量其使用之對稱
    之價值所定之金額，實無從認係使用系爭土地之對價。故縱
    使上訴人曾繳納系爭土地三分之一之地價稅予系爭土地前手
    管理人，亦難認上訴人與系爭土地之前手間就系爭土地有租
    賃關係存在。上訴人此部分抗辯，亦非可採。
七、按使用借貸，非如租賃之有民法第 425條之規定，縱令上訴
    人之前手將房屋及空地，概括允許被上訴人等使用，被上訴
    人等要不得以上訴人之前手，與其訂有使用借貸契約，主張
    對現在之房地所有人即上訴人有使用該房地之權利，此有最
    高法院59年台上字第2490號前例可資參照。準此，縱系爭土
    地前管理人袁阿炎於49年或50年間有同意上訴人使用系爭土
    地作為房屋基地；系爭土地前管理人袁秋理於72年間有同意
    上訴人於系爭土地上建築房屋之情事，上訴人亦不得據此主
    張對系爭土地現在之所有權人即被上訴人有使用該土地之權
    利。是上訴人據此為理由，拒絕拆屋還地，亦難認有理由。
八、按權利之行使，不得違反公共利益，或以損害他人為主要目
    的。行使權利，履行義務，應依誠實及信用方法，民法第14
    8 條固定有明文。惟使用者付費為現時社會上之一般通念，
    本件系爭土地之之前手即祭祀公業亡袁慶管理人袁阿炎、袁
    秋理縱有同意上訴人使用系爭土地之之情事，依上訴人之抗
    辯，係基於：因袁水旺未娶妻生子，由上訴人傳其香火，袁
    水旺未完成收養登記程序即去世，然上訴人仍承繼其香火並
    祭祀袁家祖先，因此上訴人應有權使用原屬祭祀公業之系爭
    土地，且得前管理人袁阿炎、袁秋理之同意云云。惟依上訴
    人提出之袁家繼承系統概表及台中縣石岡鄉公所同意備查之
    祭祀公業亡袁慶德派下員系統表（見原審卷第58、83）之記
    載，袁水旺並非袁慶德之後代子系，或該公業之派下，上訴
    人縱有同意傳承袁水旺香火之情事，與該公業無關。該公業
    之前管理人袁阿炎、袁秋理縱有同意上訴人使用系爭土地之
    情事，係基於其等與袁水旺及上訴人間之某種情誼，上訴人
    使用他人之土地，並未支付任何對價。而被上訴人與上訴人
    間並無契約關係，被上訴人取得系爭土地所有權後，除非雙
    方間仍有特殊情誼等因素，被上訴人自願表示同意上訴人繼
    續使用，被上訴人並無無償提供土地予上訴人使用之義務，
    否則地價稅等稅賦由被上訴人繳納，上訴人無須支付任何對
    價、負擔任何義務，卻可享受使用收益土地權利，自與公平
    正義原則有違。上訴人抗辯被上訴人提起本件訴訟乃以侵害
    上訴人之權利為目的，係屬權利之濫用及違反誠信原則云云
    ，並無理由。
九、按所有人對於無權占有或侵奪其所有物者，得請求返還之。
    對於妨害其所有權者，得請求除去之。有妨害其所有權之虞
    者，得請求防止之，民法第 767條定有明文。又以無權占有
    為原因，請求返還所有物之訴，上訴人以非無權占有為抗辯
    者，被上訴人於上訴人無權占有之事實，無舉證責任，上訴
    人應就其取得占有，係有正當權源之事實證明之（最高法院
    72年度台上字第1552號判決意旨參照）。查系爭土地現登記
    為被上訴人共有，上訴人占用系爭土地於其上建有如原判決
    附圖編號 A004面積144.97平方公尺建物、設有編號1至10之
    圍牆及占用圍牆內即編號A001面積161.21平方公尺之空地使
    用中，此經原審會同地政人員到場勘驗測量屬實，有勘驗筆
    錄、現場照片及複丈成果圖在卷可憑（見原審卷第 33-39頁
    ），並為兩造不爭執之事實。又上訴人抗辯其對系爭土地即
    使無所有權、租賃權，亦有使用權，並非可採，已如前述，
    此外，上訴人又無法舉證證明其占用被上訴人所有系爭土地
    有何合法正當之權源，揆諸前揭說明，被上訴人依民法第76
    7 條前段及後段物上請求權之法律關係，請求上訴人應將坐
    落台中縣石岡鄉○○○段 430地號土地上如原判決附圖所示
    編號A004面積144.97平方公尺之建物及編號一至十之圍牆等
    地上物拆除，並將上開編號A004及編號一至十圍牆所圍繞之
    土地即編號A001面積161.21平方公尺之土地返還被上訴人，
    核屬有據，應予准許。原審判命上訴人拆除地上物返還系爭
    土地於被上訴人，並依兩造聲請，分別為准、免假執行之宣
    告，並無違誤。上訴意旨指摘原判決不當，求予廢棄改判，
    為無理由，應予駁回。
十、本件事證已臻明確，兩造其餘攻擊防禦方法，核與判決結果
    不生影響，爰不逐一論述。
十一、據上論結，本件上訴為無理由，依民事訴訟法第449條第1
      項、第78條，判決如主文。
中    華    民    國    98    年    7     月    14    日
                民事第七庭    審判長法  官  童有德
                                    法  官  陳繼先
                                    法  官  曾謀貴
以上正本係照原本作成。
不得上訴。
                                    書記官  王麗珍
中    華    民    國    98    年    7     月    14    日
                                                      Ｍ


司法院資訊處製作；財團法人民間司法改革基金會備份。
